臺灣高等法院刑事判決　　　　　　 95年度上易字第2231號
上　訴　人　臺灣臺北地方法院檢察署檢察官
被　　　告　丁○○○
　　　　　　　　　　　號
被　　　告　乙○○
　　　　　　　　　　　號
上二人共同
選任辯護人　顏朝彬律師
被　　　告　丙○○
上列上訴人即檢察官因被告等誣告案件，不服臺灣臺北地方法院
九十五年度易字第一四七四號，中華民國九十五年十月四日第一
審判決（起訴案號：臺灣臺北地方法院檢察署九十五年度偵續字
第一五○號），提起上訴，本院判決如下：
    主  文
上訴駁回。
    理  由
甲、公訴人公訴意旨略以：被告丁○○○、丙○○、乙○○母女
    三人，分別為開達航空貨運代理股份有限公司（址設臺北市
    中山區○○路六十九巷十四號地下室，下稱開達公司）之負
    責人及經理人，三人明知被告丙○○曾簽發開達公司為發票
    人之支票向他人周轉現金，卻共同基於誣告之犯意聯絡，於
    民國九十四年二月四日，推由被告丁○○○、乙○○前往臺
    北市○○路五十九號華南銀行長安分行，向該行行員謊稱開
    達公司為發票人之支票二十九紙（票據號碼分別為：ＪＣ0
    000000、ＪＣ0000000、ＪＣ0000000
    －0、0000000－0、0000000、ＪＣ000
    0000、ＪＣ0000000、ＪＣ0000000、Ｊ
    Ｃ0000000－0000000號，下稱系爭支票），
    於九十四年一月十九日在開達公司遭不明人士搶走，並填具
    票據掛失止付通知書、遺失票據申請書，向臺北市政府警察
    局誣告有人犯罪，請求該局協助偵查犯罪，嗣甲○○、陳查
    宇提示上開支票中之十紙（票據號碼分別為：ＪＣ0000
    000、ＪＣ0000000、ＪＣ0000000－0、
    ＪＣ0000000至九號）不獲兌現，始查知上情，因認
    被告三人均涉犯刑法第一百七十一條第一項之未指定犯人誣
    告罪嫌。
乙、程序部分：
  壹、證據清單：
    證據一：被告丁○○○供述（偵訊、原審、本院）。
    證據二：被告乙○○供述（警詢、偵訊、原審、本院）。
    證據三：被告丙○○供述（偵訊、原審、本院）。
    證據四：證人陳麗薇證述（警詢、偵訊、原審）。
    證據五：證人甲○○證述（警詢、偵訊、原審）。
    證據六：證人陳查宇證述（警詢、偵訊、原審）。
    證據七：士林分局天母派出所之受理查詢人口案件登記表。
    證據八：台灣票據交換所九十四年二月二十四日台票總字第
            ○九四○○○一三八八號函。
    證據九：退票理由單十一紙（偵卷一七二五○號第三十六、
            四十五至五十四頁）。
    證據十：票據掛失止付通知書二紙（同上卷第三十八、四十
            頁）。
    證據十一：遺失票據申報書一紙。
    證據十二：台灣票據交換所九十四年二月十八日台票總字第
              ○九四○○○一一六九號函。
    證據十三：支票影本八紙。
    證據十四：中山分局長安東路派出所之受理各類案件紀錄表
              （同上卷第一○一、一○五至一○八頁）。
    證據十五：員警工作記錄簿（同上卷第一○二至一○四頁）
              。
    證據十六：丙○○出入境查詢結果。
  貳、證據能力認定：
    一、本件證據一至證據三被告等人之供述，被告及其辯護人
        並未主張無證據能力，而應得作為本件之證據。
    二、次按被告以外之人於審判外之陳述，雖不符前四條之規
        定，而經當事人於審判程序同意作為證據，法院審酌該
        言詞陳述或書面陳述作成時之情況，認為適當者，亦得
        為證據；又當事人、代理人或辯護人於法院調查證據時
        ，知有第一百五十九條第一項不得為證據之情形，而未
        於言詞辯論終結前聲明異議者，視為有前項之同意，刑
        事訴訟法第一百五十九條之五第一項、第二項分別定有
        明文。
        查證據四至證據六：證人陳麗薇、甲○○、陳查宇於警
        詢時之陳述，雖屬被告以外之人於審判外之言詞陳述，
        惟被告等及其辯護人未於本院言詞辯論終結前就相關證
        據無證據能力，聲明異議，依上開規定，即視為同意於
        審判程序作為證據，復經本院審酌陳述作成時之情況，
        認為適當，而認得作為本件之證據。
        本件證據四至證據十六，除上述警詢筆錄外，均分別符
        合刑事訴訟法第一百五十九條之一、第一百五十九條之
        四之傳聞法則之例外規定，當事人復未於言詞辯論終結
        前就其他相關證據無證據能力，聲明異議，依上開規定
        ，即視為同意於審判程序作為證據，復經本院審酌陳述
        作成時之情況認為適當，而得作為本件之證據。
丙、上訴人上訴意旨略以：
  壹、被告乙○○及丁○○○未求證票據遺失之詳細票號，且為
      使支票不被領取，而在不知該等支票是否被搶之情形下遽
      為止付，顯有誣告之不確定故意。
  貳、由證人陳麗薇證言可知，被告乙○○就止付一事已詢問過
      銀行且知止付之後果嚴重，益證被告乙○○有誣告之不確
      定故意。
  參、被告乙○○於原審庭訊時翻異前詞，改稱系爭支票遭搶一
      事係被告丙○○所告知，然被告乙○○就如何知悉遭搶乙
      節前後所述不一，原審遽採認被告乙○○於審理中之供述
      ，認定事實顯有違誤。
丁、被告答辯部分：
  壹、被告丙○○辯稱：伊在實際經營開達公司之外，有另外獨
      自經營摩斯特公司，伊曾以摩斯特公司名義向地下錢莊借
      錢，後因週轉不靈，地下錢莊人員要求伊以開達公司名義
      開票還錢，地下錢莊才派人前往開達公司討債，九十四年
      一月十九日地下錢莊之人確實有在開達公司搶走一些支票
      ，當日即有向員警備案，九十四年二月一日伊所駕車輛又
      遭人搶走，伊才告知姊姊地下錢莊搶走支票及車子一事，
      後來因伊無法解決問題，即於九十四年二月三日搭機出國
      ，伊並未要求被告乙○○就系爭支票辦理掛失止付等語。
  貳、被告丁○○○辯稱：開達公司係前夫所留下之遺產，伊僅
      係開達公司之名義上負責人，從未參與開達公司業務之運
      作，伊對這些事情完全不知悉，伊係在被告乙○○陪同下
      ，才一同前往銀行由被告乙○○以伊名義辦理掛失止付事
      宜等語。
  參、被告乙○○辯稱：伊係擔任教師工作，從未在開達公司任
      職，對於辦理支票掛失事宜並不熟悉，開達公司實際業務
      均由伊妹妹即被告丙○○負責，係因被告丙○○告知公司
      支票遭人搶走，卻未交代哪些支票被搶即告失蹤，伊不得
      已才將公司所有已簽發、卻未在票頭書明用途之系爭支票
      全部掛失，伊並無謊稱支票遭搶走等語。
戊、本院認為被告無罪之理由：
  壹、按犯罪事實應依證據認定之，無證據不得推定其犯罪事實
      ；又不能證明被告犯罪者，應諭知無罪之判決，刑事訴訟
      法第一百五十四條、第三百零一條第一項分別定有明文。
      次按事實之認定，應憑證據，如未能發現相當證據，或證
      據不足以證明，自不能以推測或擬制之方法，以為裁判基
      礎；又認定不利於被告之事實，須依積極證據，苟積極證
      據不足為不利於被告事實之認定時，即應為有利於被告之
      認定，更不必有何有利之證據（參見最高法院四十年臺上
      字第八六號及三十年上字第八一六號判例）。
      再按刑事訴訟上證明之資料，無論其為直接或間接證據，
      均須達到通常一般之人均不致有所懷疑，而得確信其為真
      實之程度，始得據為有罪之認定，若關於被告是否犯罪之
      證明未能達此程度，而有合理懷疑之存在，致使無從形成
      有罪之確信，根據「罪證有疑，利於被告」之證據法則，
      即不得遽為不利被告之認定（參見最高法院二十九年上字
      第三一０五號、七十六年台上字第四九八六號判例）。
      而刑法第一百七十一條罪之成立，係以未指定犯人，而向
      該管公務員誣告犯罪為要件，亦以明知所告事實係虛偽者
      為其構成要件，若係出於誤認或懷疑有此事實而為申告，
      縱令所告不實，因其缺乏誣告故意，仍難令負刑責，即本
      罪之成立，需行為人明知無此事實，而故意捏造者，始足
      當之；此之所稱故意，亦指直接之故意（確定故意）而言
      ，若為間接之故意或過失，自難繩以該條之罪（最高法院
      八十六年度台非字第三六二號判決意旨可資參照）。
  貳、經查：
    一、訊據被告丁○○○、乙○○坦承於九十四年二月四日前
        往華南銀行長安分行辦理掛失系爭支票事宜，並以於九
        十四年一月十九日，在開達公司被不明人士搶走為由，
        填具遺失票據申報書向台北市政府警察局申報遺失，此
        外復有證據八：台灣票據交換所九十四年二月二十四日
        台票總字第○九四○○○一三八八號函、證據九：退票
        理由單十一紙（偵卷一七二五○號第三十六、四十五至
        五十四頁）、證據十：票據掛失止付通知書二紙（同上
        卷第三十八、四十頁）、證據十一：遺失票據申報書一
        紙、證據十二：台灣票據交換所九十四年二月十八日台
        票總字第○九四○○○一一六九號函、證據十三：支票
        影本八紙，在卷可稽，應可採信。
        從爾，本件之爭點在於被告三人是否基於共同犯意之聯
        絡，明知所申告之事實係虛偽者，而向該管公務員誣告
        犯罪。
    二、據被告丁○○○稱：開達公司係前夫所留下之遺產，伊
        僅係開達公司之名義上負責人，從未參與開達公司業務
        之運作，伊對這些事情完全不知悉等語；被告乙○○則
        稱：伊係擔任教師工作，從未在開達公司任職等語，核
        與同案被告丙○○稱：我是公司實際負責人，整個公司
        管理、經營都是我在處理等語（參見本院卷第二十四頁
        反面）；及證人即公司會計陳麗薇於原審詰問時證稱：
        乙○○及丁○○○並未在開達公司上過班（參見原審卷
        第五十三頁）；於警詢時證稱：開達公司實際經營者是
        丙○○，平時公司之營運均為丙○○負責等語均相符合
        （參見偵查卷第十八頁），尚堪採信，公訴人指稱渠等
        分別為開達公司之負責人及經理人，應有未洽。而被告
        丁○○○及乙○○既非實際經營開達公司之人，對於開
        達公司所簽發之支票，是否有必要故意以誣告之方式用
        以逃避應負之責任即不無疑問。
    三、次查，據證人陳麗薇於原審證稱：乙○○有問我是否可
        以辦理支票止付，我說要問看看，我問完銀行後，我告
        訴乙○○說要去銀行拿帳單回來對，銀行對帳單上如果
        沒有號碼的再來決定是否做掛失止付，但是銀行告訴我
        們，說要先確定掛失止付的支票是沒有開立出去的，否
        則會有負面效果，我將這些話告訴乙○○，後來乙○○
        要我提供對帳對不出來的支票號碼等語（參見原審卷第
        五十二頁），核與被告乙○○所辯情節相符，由此可證
        被告乙○○到銀行辦理掛失止付手續時，於事前業經開
        達公司掌管會計之人員預先詳予過濾與公司正常往來所
        簽發之支票，而非對於開達公司先前所簽發之支票一律
        全部掛失止付，被告乙○○對於所掛失止付之票據顯無
        誣告之直接故意甚明。
        另據證人陳麗薇於原審證稱：乙○○她來接管處理公司
        後，有告訴我丙○○支票被搶的事情，所以乙○○有帶
        我去備案，那是在過完年之後，告訴我後當天就帶我一
        起去備案，我知道乙○○她們一直認為支票是被搶的，
        因為我是過完年之後她們找我一起去備案的，但是過完
        年後，公司的另二位小姐告訴我說，乙○○有問她們，
        認為我是在交東西給丙○○那天，我也有交支票等語（
        參見原審卷第五十二頁），而九十四年二月七日證人陳
        麗薇確曾與被告乙○○至台北市中山分局長安東路派出
        所報案，此有證據十四：該所之受理各類案件紀錄表一
        份在卷可稽，證人上開所證，尚堪採信。
        再據證人陳麗薇於原審證稱：印象中在九十四年一月中
        、下旬，有一些不良份子來公司，但那些人沒有對我怎
        樣，他們要我開保險箱，我就去問丙○○，他們要我拿
        印章可以嗎？丙○○說可以，但我拿印章出來我是交給
        丙○○的，並不是直接交給那些人；我有告訴丙○○零
        用金被拿走了，但是金額是二萬多元，不是三萬多元，
        那是事後在點時才發現的，二萬多元原先是放在保險箱
        內的，因為我將印章交給丙○○後，我的位子有人坐著
        ，我就沒有回我的位置上，那保險箱在我位置附近，我
        離開後我就沒有看保險箱，所以我離開期間他們在那裡
        做什麼我不知道。只是發現二萬多元不見了，其他東西
        我沒有很仔細去核對，所以我也不知道短少什麼；我當
        天沒有看到拉扯的事情，但是因為他們人很多，且有吃
        檳榔，我們三位小姐沒有遇到過這樣的事情，所以我們
        很緊張，他們要我拿印章時，我說不能拿，我就去問丙○○說可以拿給他們嗎，我並不知道丙○○為何不自己
        來拿，丙○○要我去拿，我拿了之後就將印章交給丙○○，那些人一直要丙○○還錢等語（參見原審卷第五十
        四、五十五、五十六頁），核與前述證據十四紀錄表所
        載，陳麗薇於報案當時向警察陳述之事實大致相同，雖
        據被告乙○○稱：九十四年一月十七日之前我要證人陳
        麗薇拿印章給我，同年一月十九日有一些人來公司踢狗
        鬧事，證人陳麗薇將二件事情的時間弄錯了等語（參見
        原審卷第五十八頁），兩人所述或有不同，惟九十四年
        一月間開達公司確實遭受不明人士騷擾之事實應可認定
        （另再參見九十四年五月二十日台灣台北地方法院九十
        四年度訴字第一一七九號被告丁○○○民事答辯狀）。
        再參以被告乙○○對於開達公司實際業務執行及對外開
        、發票事宜並不知悉，已如前述，且被告乙○○任職補
        教業擔任教師之工作，較少接觸商業活動，對於如何辦
        理支票掛失止付、所生法律效果為何，衡情應不甚明瞭
        。則被告乙○○辯稱，係因被告丙○○告知公司支票遭
        人搶走，卻未交代哪些支票被搶即告失蹤，伊不得已才
        將公司所有已簽發、卻未在票頭書明用途之系爭支票全
        部掛失，並未謊稱支票遭搶走等語，即堪採信。
        而另一被告丁○○○與被告乙○○同往華南銀行長安東
        路分行辦理系爭支票之掛失止付事宜等情，係因其為開
        達公司之名義上負責人所致，故其辯稱：對這些事情完
        全不知悉等語，亦堪採信。
    四、復據證人陳麗薇於原審理時結證稱：有一天丙○○打電
        話給我，要我拿帳冊去丟，但公司其他小姐說不能這樣
        做，我就打電話給乙○○或她弟弟，問這件事要怎麼辦
        ，後來乙○○就找人把東西搬走，是在丙○○失去聯絡
        當天早上後，就由乙○○來處理公司的事等語（參見原
        審卷第五十二頁）；而被告丙○○因不知如何處理積欠
        地下錢莊之事，於九十四年二月三日即搭機出境，直至
        同年七月二十二日始搭機返國等情，亦有證據十六：入
        出境查詢結果表在卷可證；另被告乙○○因不知被告丙○○去向，而於九十四年二月五日下午八時三十分許，
        至臺北市政府警察局士林分局天母派出所報案請求查尋
        被告丙○○行縱，此有證據七：該所受理查尋人口案件
        登記表一份可考，顯見被告乙○○於同年二月四日前往
        華南銀行辦理系爭支票之掛失止付事宜時，被告丙○○
        早已出國不在國內，被告乙○○之所以介入處理開達公
        司事宜，係因被告丙○○已失去聯絡，開達公司人員與
        其聯絡如何處理公司經營相關事項所致。依此，被告丙○○焉會與乙○○就系爭支票掛失止付一事有犯意聯絡
        之可能乎？
    五、證人甲○○雖證稱：伊所持有之系爭開達公司支票，均
        係被告丙○○向伊借款後會帳所簽發，被告丙○○明知
        自己積欠伊債務，卻謊稱有遭人搶走之事，顯為誣告云
        云。查據證人甲○○另證稱：丙○○是在九十三年年中
        透過劉皆呈與我認識，開始時的借款數額不大，只是幫
        忙而已，均以現金透過劉皆呈交給劉純如，初期沒有利
        息，九十三年九月以後我跟純如就有接觸，才慢慢借她
        錢，我都是領現金用匯款的方式匯給丙○○公司，也沒
        有利息；是用丙○○的名義匯款到開達公司；十二月會
        帳的七百多萬元完全不含利息等語（參見原審卷第七十
        三頁及反面），惟被告丙○○與證人甲○○並非熟識的
        朋友，焉於初識不久後即輕率借款予被告丙○○，且未
        計算利息？甚且於其後多次借款高額金錢時亦均未計算
        利息乎？而一般商業借貸金錢大多以匯款為之，證人甲○○竟係交付現金；又係以被告丙○○的名義匯款到被
        告所經營之開達公司，此在在均顯與常情不合。
        另據被告乙○○稱：我看到的是證人甲○○帶著一些吃
        檳榔的人到公司來討債，我認為那些人不是善類，看起
        來像混混，且證人甲○○的弟弟江保興過年期間還到家
        中來討債，很大聲的要我媽媽出來，很像是地下錢莊討
        債的樣子等語（參見原審第七十五頁反面），而證人甲○○亦承認當時曾到開達公司（同上頁），苟係如此，
        再參酌上情，證人甲○○又焉能主張被告等人係誣告乎
        ？
    六、按刑事訴訟法第一百六十一條已於民國九十一年二月八
        日修正公布，其第一項規定：檢察官就被告犯罪事實，
        應負舉證責任，並指出證明之方法。因此，檢察官對於
        起訴之犯罪事實，應負提出證據及說服之實質舉證責任
        。倘其所提出之證據，不足為被告有罪之積極證明，或
        其指出證明之方法，無從說服法院以形成被告有罪之心
        證，基於無罪推定之原則，自應為被告無罪判決之諭知
        （最高法院九十二年台上字第一二八號判例參照）。
        又同法第一百六十三條亦在同時一併修正，證據調查應
        以當事人為主，法院為輔，而僅具補充及輔助地位，該
        條第二項前段規定，法院為發現真實，「得」依職權調
        查證據，舊規定則係「應」依職權調查證據，則是否補
        充介入調查，成為法院職權裁量事項，非謂負有調查之
        義務，檢察官舉證責任始終存在，倘檢察官未能善盡實
        質的舉證責任，法院以被告犯罪不能證明而為無罪判決
        時，如檢察官僅以法院未作補充介入調查為唯一理由而
        提起上訴，其上訴即非有理。至同條第二項但書係立法
        部門自提修正草案，為司法院研擬草案內容所無，惟自
        刑事訴訟法責成檢察官負擔實質的舉證責任以後，法院
        發見真實釐清案情之查證義務，較德國刑事訴訟法要求
        該國法官應盡其澄清義務之程度為輕，被告受無罪推定
        ，檢察官舉證責任不因第二項有但書之規定而得以減免
        。是該條第二項但書所指事項，應均以有利於被告之考
        量方得為之，否則，對檢察官未盡實質舉證責任之案件
        ，竟要求法院接續依職權調查不利於被告之證據，豈非
        形同糾問，殊與修法本旨有違（參見朱石炎著，刑事訴
        訟法上第一八四頁至第一八六頁）。
        本件檢察官就不利於被告之證據部分應負實質舉證責任
        ，惟所舉證據均無法使本院對於被告涉嫌公訴人所指之
        事實形成確信不疑之心證，依上開判例之見解，應為有
        利於被告之認定。被告所為尚與刑法第一百七十一條第
        一項罪之構成要件未符，自不得以該罪責相繩，法院復
        無依刑事訴訟法第一百六十三條第二項之規定依職權調
        查證據之情狀，被告三人犯罪尚屬不能證明，爰為被告
        三人均無罪之諭知。
己、維持原判決及駁回上訴之理由：
  壹、原審因認本件相關證據既有合理之懷疑存在，而無從使原
      審獲得被告三人有違反刑法第一百七十一條第一項犯行之
      確信，而為被告三人均無罪之諭知尚無不合，應予維持原
      判決。
  貳、上訴人即檢察官以前述理由提起上訴，雖非無據，惟亦尚
      無法使本院對被告三人所涉犯行形成確信不疑之心證，其
      指摘原判決不當，即難認為有理由，所提上訴應予駁回。
據上論斷，應依刑事訴訟法第三百六十八條，判決如主文。
本案經檢察官鄭龍照到庭執行職務。
中　　華　　民　　國　　96　　年　　1　　 月　　30　　日
　　　　　　　　　刑事第十八庭審判長法　官　溫耀源
　　　　　　　　　　　　　　　　　  法　官  段景榕
　　　　　　　　　　　　　　　　　  法　官  陳健順
以上正本證明與原本無異。
不得上訴。
                                    書記官　陳菊珍
中　　華　　民　　國　　96　　年　　1 　　月　　30　　日
